---
title: "Візуалізація Даних ч1."
date: "2024-08-26"
output: html_document
---

```{r setup, include=FALSE}
knitr::opts_chunk$set(echo = TRUE)
```


# Дані

Сьогодні ми використаємо дані зі стандартного датасету iris, що присутній в кожній інсталяції мови R. Він включає в себе набір даних про квітки ірисів з характеристиками (довжина та ширина) зовнішньої та внутрішньої частини оцвітини а також вид для кожної квітки. Детальніше про нього можна прочитати тут: https://uk.wikipedia.org/wiki/Іриси_Фішера

```{r iris, echo = FALSE}
iris
```


# Знайомство з ggplot2 (знову)

Ви вже знайомі з пакетом ggplot2, однак сьогодні ми більш детально попрацюємо з ним. ggplot2 це пакет для візуалізації даних що широко використовується для побудови графіків. Його головна особливість — модульність, завдяки якій можна легко будувати складні та візуально ефективні графіки.

```{r ggplot_continuous, echo=FALSE}

library(ggplot2)

ggplot(data = iris, aes(x= Sepal.Length, y = Sepal.Width)) + # загрузка даних
  geom_point(aes(col=Species)) + # точковий графік
  geom_smooth(method = "lm", se = FALSE) + # лінія тренду, лінійний метод
  theme(axis.text.x = element_text(angle = 45)) +  # повернути текст на лінії
  theme_minimal() # додаємо візуальну тему до графіку

```


# ggplot2, продовження

ggplot2 дає широкі можливості до кастомізації графіків, що ви можете побачити на прикладі графіку густини (density plot) нижче

```{r ggplot_density, echo=FALSE}

library(RColorBrewer)

ggplot(data=iris, aes(x=Sepal.Width, fill=Species)) + # додавання даних
  geom_density() + # графік густини
  scale_fill_brewer(palette = "Set2") + # використовуємо кастомний набір кольорів
  theme_minimal() + # додаємо візуальну тему до графіку
  xlab("Sepal Width") + # назва осі абсций
  ylab("Density") + # назва осі ординат
  ggtitle("Hello there!") + # назва графіку
  theme(axis.text.x = element_text(angle = 45, vjust = 0.5, hjust=1),
        plot.title = element_text(size = 25, hjust = 0.5)) # визначаємо напрям та положення тексту


```


# Гістограма

Всі дані поділаяються на дискретні та безперервні дані. Дискретні дані використовуються у візуалізації даних як категорії або фактори, за якими розподіляють безперервні (чисельні) дані.

Одним способом з утворення нових категорій є розбивка на групи (binning), що може бути продемонстровано на прикладі 

```{r histogram}

library(plyr)

sepal_means <- ddply(iris, "Species", summarise, Sepal.Width.Mean = mean(Sepal.Width)) # створення датасету з середніми значеннями серед кожного виду

ggplot(data=iris, aes(x=Sepal.Width, fill=Species)) +
  geom_histogram(bins = 10, position = "dodge") + #гістограма
  scale_fill_brewer(palette = "Set2") +
  theme_minimal() +
  geom_vline(data=sepal_means, aes(xintercept=Sepal.Width.Mean, color=Species),
             linetype="dashed")+
  theme(legend.position="top")



```



# Boxplot

Одним з ключових графіків для біоінформатики є коробковий графік, або box plot. Він дозволяє швидко оглянути набір даних. В коробковому графіку можна побачити як викиди (outliers), так і розподіл графіка на мінімальне та максимальне значення, а також медіану і перший і третій квартилі.

```{r ggplot_boxplot, echo=FALSE}

x <- ggplot(data=iris,  aes(x=Species, y=Sepal.Width, color = Species)) + 
  geom_boxplot() + # коробковий графік
  scale_fill_brewer(palette = "Set2") +
  theme_minimal()

x

```


# Інтерактивні графіки

Одним з важливих особливостей використання html-формату як фінального формату для ваших репортів є можливість використання інтерактивних графіків, котрі можуть значно покращити можливість інтерпретації і комунікації результатів досліджень.

``` {r interactive, echo=FALSE}
library(plotly)

ggplotly(x)

```


# Violin Plot та параметричність

Хоча коробковий графік дозволяє побачити певні важливі маркери розподілу даних у наборі, він не дозволяє побачити сам розподіл. Для цього застосовується скрипковий графік (violin plot). ggplot2 також дозволяє об'єднувати декілька графіків в один для більш зручної візуалізації.

Також до графіків можна додавати різну додаткову інформацію, наприклад, p-value статистичного тесту для перевірки чи статистично достовірна різниця між двома чи більше наборами даних. Для того, щоб визначити, який тест варто застосувати (параметричний t-test Ст'юдента або непараметричний тест Уілкоксона) слід перевірити чи відповідають наші набори даних нормальному розподілу. Це можливо зробити за допомогою теста Шапіро-Вілка.

``` {r violin, echo=FALSE}

library(rstatix)
library(ggpubr)

significance_df <- iris %>% group_by(Species) %>% shapiro_test(Sepal.Length) # тест Шапіро-Вілка

significance_df # p-value вище 0.05 означає що розподіл нормальний


# створюємо датафрейм з даними щодо p-value. Оскільки розподіл нормальний, то можемо використати t-test (у протилежному випадку використали б wilcox_test)

pvalue_data <- iris %>%
  t_test(Sepal.Width ~ Species) %>%
  add_significance()

pvalue_data <- pvalue_data %>% add_xy_position(x = "Species")


ggplot(data=iris,  aes(x=Species, y=Sepal.Width, color = Species)) + 
  geom_boxplot() +
  geom_violin() + # скрипковий графік
  geom_boxplot() +
  scale_fill_brewer(palette = "Set2") +
  theme_minimal() + 
  stat_pvalue_manual(stat.test, label = "T-test, p = {p}")

```

# PCA

Principal component analysis — це метод зменшення вимірів, що дозволяє представити багатовимірні дані на двовимірній площині. Хоча цей метод в першу чергу використовується для подальшого статистичного аналізу даних, для біоінформатиків важливий метод, який дозволяє візуально побачити складні дані, якими ми зазвичай оперуємо і подивитись, як різні категорії в розподілі групуються і відносятся одна до одної.

Хоча цей метод широко використовується, він не є ідеальним і багато статистиків і біоінформатиків рекомендують заміну цьому методу, наприклад, використовуючи t-SNE.

```{r pca, echo=FALSE}

iris_without_categories <- iris[,1:4] # прибираємо дискретні дані

df_pca <- prcomp(iris_without_categories, 
                 scale=TRUE)
PC1 <- df_pca$x[,1]
PC2 <- df_pca$x[,2]

summary(df_pca) # Proportion of Variance

ggplot(data = iris, aes(x = PC1, y = PC2)) +
  geom_point(aes(col=Species))+ 
  xlab("PC1") + 
  ylab("PC2") +
  theme_minimal() +
  scale_fill_brewer(palette = "Set2")

```

# t-SNE

t-distributed stochastic neighbourhood embedding — ще один метод зменшення вимірів. Цей метод в першу чергу використовується для візуалізації і може бути використаним замість PCA. Як у PCA, так і у t-SNE є ряд своїх переваг та недоліків.

Так, t-SNE є рандомізованим алгоритмом, в результаті якого кожен раз коли ви його запускатимете, будете отримувати різні результати і він краще показує локальну структуру кожного з кластерів даних, аніж глобальну структуру між різними кластерами (на відміну від PCA). Однак t-SNE краще справляється з викидами (outliers) і є первинно методом візуалізації.


``` {r tsne, echo=FALSE}
library(Rtsne)

iris_unique <- unique(iris) # t-SNE потребує, щоб в наборі даних не було повторів

iris_matrix <- as.matrix(iris_unique[,1:4])
tsne_out <- Rtsne(iris_matrix)
tsne_plot <- data.frame(x = tsne_out$Y[,1], 
                        y = tsne_out$Y[,2],
                        Species = iris_unique$Species)

ggplot(tsne_plot, label=Species) +
  theme_minimal() +
  scale_fill_brewer(palette = "Set2") +
  geom_point(aes(x=x,y=y, col = Species))

```


# Діаграма Венна

Діаграма Венна — один з найпростіших і більш наочних способів представлення пересічення різних наборів даних і представляє собою пересічення кол (або еліпсів) що відповідають різним комбінаціям приналежності кожної точки в розподілі до однієї або більше категорій.

Діаграма Венна добре працює з малою кількістю категорій, однак втрачає свою корисність при збільшенні їх кількості

``` {r venn, echo=FALSE}
library(ggvenn)

venn_sets <- list("OverMedSepLength" = rownames(iris[iris$Sepal.Length>median(iris$Sepal.Length),]),
                        "UnderMeanSepWidth" = rownames(iris[iris$Sepal.Width<mean(iris$Sepal.Width),]),
                        "OverMedPetWidth" = rownames(iris[iris$Petal.Width>median(iris$Petal.Width),])
                    )

ggvenn(venn_sets, set_name_size = 4, text_size = 3) +
  scale_fill_brewer(palette = "Set2") + 
  theme_void()

```

# UpSet plot

Графік типу UpSet — альтернатива діаграмі Венна, яка значно краще працює при великій кількості категорій. В цьому типу графіків пересічення категорій показуються на нижній частині у вигляді з'єднаних точок, а кількість елементів набору даних в кожному пересіченні — у вигляді стовпчиків над ціми з'єднаннями. Такі графіки широко використовуються в біоінформатиці,наприклад, для аналізу подібності і відмінності різних наборів генів.

``` {r upset_plot, echo=FALSE}
library(UpSetR)


upset(fromList(venn_sets), order.by = "freq", sets.bar.color=c(brewer.pal(n=3, "Set2")))

```