---
title: "Вступ до R. Частина 1"
output:
  html_document:
    df_print: paged
  word_document: default
  pdf_document: default
editor_options:
  markdown:
    wrap: 72
---
```{r setup, include = FALSE}
knitr::opts_chunk$set(eval = FALSE)
```

#####Структура воркшопу 
* Навігація по Rstudio
* Знайомство із структурою R-скриптів
* Синтаксис 
* Де шукати допомогу
* Поняття про класи та структури даних
* Маніпуляція структурами даних
* Застосування циклів, розгалужень, створення функції
* Практика (breakout rooms)
* Опціонально: завдання на закріплення
* Опціонально: Додаткові ресурси

> Зверніть увагу: якщо ви загубилися у файлі семінару, натисніть "Outline" (у правій верхній частині цього вікна) та виберіть тему, на якій ми зараз. **АБО** зауважте, на якому рядку зараз знаходиться курсор лектора (зліва від цього вікна в сірому стовпчику) і прокрутіть вниз до цього номера рядка.

###Знайомство із структурою R-скриптів
> Щоб запустити блок коду, клацніть на блок і натисніть «Ctrl+Enter» або клацніть маленький зелений прямокутник праворуч в кутку блоку.
>Щоб запустити один рядок коду, клацніть рядок і натисніть "Ctrl+Enter" або натисніть "Run" - "Run Selected Line(s)" праворуч від ціого вікна.

Rscript складається з власне команд та з коментарів.

Рядки, що пояснюють код (коментарі), повинні починатися з #. Інакше виникне помилка.
Так само можна позначати рядки, в яких ви хочете, щоб код не виконувався.
```{r}
#my comment
my comment
```

Правильно написана команда, як виклик функції, не викликатиме помилки.

```{r}
#print() function prints its arguments in console.
print("cat")

```

Код включає в себе визов функцій, створення зміних, і маніпуляції над даними.

Давайте дослідимо поняття функції, адже ми будемо їх використовувати постійно.
> Функція — це послідовність програмних інструкцій, яка виконує конкретне завдання.

Функції визкликаються так **назва_функції(аргументи)**.

Деякі функції можуть підвантажуватися автоматично із відкриттям Rstudio, а інші треба завантажувати самим (див.далі).

Деякі функції не приймають аргументи, інші приймають. Кількість аргументів
закодована у функції. Деякі функції виводять результат, інші виконують задачу без виводу текстового результату.

```{r}
#Function getwd() prints the current working directory. It does not take arguments.
getwd()

```

```{r}
#Function setwd() sets as a working directory given as an argument. It does not print anything. Note, that path to directory should be taken in quotes.
# "./" це традиційне позначення поточної робочої директорії
setwd("./")

```

Щоб дізнатися, що робить функція запустіть **?назва_функції**

```{r}
?print

```

Аргументи можуть бути спеціальними (custom) та за замовчуванням (default). Спеціальні аргументи мають вказуватись завжди під час виклику функції. Аргументи за замовчуванням, якщо їм не дано нове значення при виклику, завжди матиме значення, попередньо встановлене розробниками.

```{r}
#The call of function, that requires argument, without argument will give an error.
print()
```

```{r}
#"This string is an 'x' argument in function print()"
print("cat")
```

```{r}
#Argument "quote" is set to "FALSE" by default, but we can change it to "TRUE".
print(factor(5),quote = FALSE)
print(factor(5),quote=TRUE)
```

Функції упаковані в пакети (packages). Один пакет може складатися з кількох функцій. Є пакети за замовчуванням, які завантажуються автоматично в сеанс. Щоб перевірити, які пакети зараз завантажено в сеанс...

```{r}
#Print version information about R, the OS and attached or loaded packages.
sessionInfo()
```

До речі, виклик функцій в R є чутливим до регістру. Назва функції, написана не відповідним регістром не буде знайдена.

```{r}
#upper\lower
sessioninfo()
```

> Підказка, щоб стерти текст з консолі, натисніть Ctrl+l.

Існують тисячі інших пакетів, які можна встановити та завантажити до сеансу. Наприклад, для воркшопу нам знадобляться пакети «ggplot2», «dplyr», і "readr".  

```{r}
#Download and install packages from CRAN-like repositories or from local files. CRAN is a network of ftp and web servers around the world that store identical, up-to-date, versions of code and documentation for R. Apart of CRAN, there is a popular repository Bioconductor.
install.packages(c("ggplot2","dplyr","readr"))
```

> Встановлення може тривати кілька хвилин.

Тепер ці два пакети збережено на вашому комп’ютері. Щоб користуватися їми, треба ці пакети завантаженти в сеанс.

```{r}
#library() load and attach add-on packages.
library("ggplot2")
library("dplyr")
library("readr")
```

Зауважте, деякі функції мають однакові назви в різних пакетах. Якщо викликати просто **назва_функції()**, це може спричинити плутанину, якого пакета функцію було використано. Це особливо стосується пакетів для аналізу біологічних даних (наприклад plot()). Щоб вказати, яку функцію викликати, використовуйте **назва_пакету :: назва_функції()**

```{r}
#The package "base" has function "mean" which returns arithmetic mean.
base::mean(5)
```

> Якщо ви знаєте, що функції в завантажених пакетах не збігаються, використовувати **::** не потрібно.

###Синтаксис

Щоб спростити операції над даними, даним присвоюється змінна. Як ви кладете м’яч у кошик, так само ви додаєте дані до змінної.
>Змінна — це абстрактна комірка пам'яті комп'ютера в парі з асоційованим символічним ім'ям, яка містить деякі дані.

Щоб призначити дані змінній, використовуйте знак **<-**. Окрім даних, можна викликати функцію, яка автоматично передасть результат у змінну.

```{r}
# "Put" number in x.
x<-5

# writing just variable in script or console we can see its content.
x

```

```{r}
# Addition function "+" passes output to variable y.
y<-1+3
y

```

Будьте обережні, якщо значення змінної змінюється, попереднє значення стирається,але вихід функцій та значення змінних, викликаних до зміни, залишається таким самим.
Щоб уникнути такої ситуації, обов’язково запустіть функцію ще раз.

```{r}
a<-x+y
# change "y" value from 4 to 7
y<-7
# "a" value corresponds to 5+4, but not 5+7
a 
# run code again
a<-x+y
# now "a" is correct
 a
```

Існують правила щодо вибору імені змінної. 
* Уникайте імена, що починаються з цифри.
* Майте на увазі, що R чутливий до регістру.
* Уникайте назв функцій у R. 
* Зробіть свої назви зрозумілими і не надто довгими. 
* Дотримуйтеся однакового стилю назв змінних впродовж всього коду.

```{r}
#Variables can't start with number
#not allowed
1a<-8
#better
a1<-8
#Variables are case-sensitive
# A1 not the same as a1
print(A1) 
#Do not use function names. "if" is part of control-flow constructs. Discussed later.
if<-3
# Too complex and hard to understand name.
my_1st_subtraction<-4-5
```

###Де шукати допомогу

Спершу, зверніть увагу на типові помилки (не тільки новачків):
* "Error in x: could not find function y" зазвичай стається, коли було зроблена опечатка або забули завантажити пакет.
* Іноді зміні мають схожу назву і викликається неправильна.
* Перевірте наявність закриваючих дужок, лапок або зворотніх апострофів.
* Не забувайте оновлювати змінні при черговому пробізі коду, якщо їх значення в коді змінюється.
* Перевірте чи функція потребує "лапки" чи ` зворотні апострофи `.
* Перевірте чи дана функція приймає дану структуру даних.
reference: https://doi.org/10.1371/journal.pcbi.1012018

> Порада: не ігноруйте попередження (warnings), зрозумійте їх суть. Іноді вони не впливають на результат обчислень, але іноді впливають.

Якщо помилка не вирішується самостійно, питайте допомоги:
* в документації функції
* в інтернеті англійсюкою з додаванням мови програмування (наприклад "function x gives warning y R")
* y ChatGPT
* у досвідченішого програміста

Як питати про допомогу:
* опишіть коротко проблему
* якщо у вас величезний шмат коду не працює, краще напишіть псевдокод або вигадайте сприщений приклад
* додайте всю помилку або попередження
* опишіть, що ви вже спробували зробити, щоб вирішити проблему
* вкажіть версію R та пакету з яким щось не спрацювало
* будьте ввічливими

> Порада: якщо у вас є ідея коду, перевірте чи хтось це робив до вас і опублікував в інтернеті, щоб зберегти час.

###Класи даних

Тут ми зосередимося на трьох классах даних. 

*Numeric (числовий)

```{r}
# Function class prints the names of classes an object inherits from.
class(5)
class(0.5)
```

*Character (строка)

```{r}
# Any symbol taken in quotes considered a string.
cat(class("hello"), class("5"))
```

*Logical (логічний)

```{r}
class(TRUE)

```

Зверніть увагу, є об'єкти "NaN" і "NA". 

Значення "NaN" у R "NOT a NUMBER", це в основному будь-які числові обчислення за невизначеним результат.

```{r}
#create NaN
0/0
```

```{r}
#check class of NaN
class(NaN)
```

Значення NA в R означає "NOT AVAILABLE" і використовується, коли значення загублене.

```{r}
#check class of NA
class(NA)

```

Об'єкти "NaN" і "NA" можна ідентифікувати за допомогою функції **is.na()**, яка повертає вектор із логічними значеннями.

```{r}
# c() function creates a vector out of elements. Discussed later.
is.na(c(1,2,NaN,NA))
```

###Структури даних

Зазвичай біологічні дані більш складні, ніж окремі числа, строки тощо. Це значення, організовані в набори даних або структури даних. Існують одновимірні структури даних, такі як вектор, фактор і список, і двовимірні як матриця та дата фрейм даних (~таблиці).

**Навіщо нам потрібні різні структури даних?**
* Перш за все, кожна зі структур даних має унікальні властивості, які роблять їх легшими для
використання в тому чи іншому типі аналізу. 
* По-друге, деякі обчислення виконуються швидше із тими чи іншими структурами даних. 
* Крім того, іноді функції потребують вхідні дані певної структури.

```{r}
# c() function creates a vector out of elements.
vector1<-c(11,8,96,23)
vector1

```

```{r}
# factor() creates a factor object out of ordered vector.
factor1<-factor(c(3,3,3,5,5,6,6))
factor1
```

```{r}
# list() function assembles input objects (any) into list.
list1<-list(c(1,2),c(3,4))
list1
```

Вектор і фактор беруть вхідні дані з одного класу. Якщо їм надаються елементи з різних класів, вони будуть перетворені в однаковий автоматично.

```{r}
# vector with elements of different classes
c(1,"1",TRUE)

```

```{r}
#factor with elements of different classes
factor(1,"1",TRUE)
```

Навпаки, список може приймати елементи різних класів.

```{r}
#Lists can store not only elements and vectors, but also other data structures as matrix and data frame, and even lists. List in a list is called "nested list".
list2<-list("A"="1","B"=TRUE)
list2

```

Двовимірні структури даних:

```{r}
# matrix() function creates matrix out of vector of length nrow*ncol (number of rows and columns)
matrix1<-matrix(c(4,15,0,47,101,62),nrow=2,ncol=3)
matrix1

```

Матриці не призначені для зберігання даних різних класів.

```{r}
#Another way to create a matrix is to specify only one dimension parameter (ncol) and give the names to rows and columns at once. Note, that in argument "dimnames" the list is created, where first vector is row names and second is column names.
matrix2<-matrix(c(1,"1",TRUE,1,"1",TRUE),ncol=2,dimnames = list(c("row1","row2","row3"),c("col1","col2")))
matrix2
```

```{r}
# data.frame() function creates data frame from input object (vectors/matrix/list).
#because we did not set the names of columns, R creatеs them by default.
df1<-data.frame(c(0,0.3,0.96,1),c(2,-6,0.5,14),srtingAsFactors=FALSE)
df1
```

Дата фрейми можуть зберігати елеиентів різних класів.

```{r}
#Another way to create a data frame, is to simultaneously give column names to each vector (col1, col2). Note, the passed elements are of different classes.
df2<-data.frame(col1=c(FALSE,TRUE),col2=c("3",4))
df2
```

Крім перевірки даних на око, нам зазвичай потрібно їх модифікувати перед аналізом. Давайте розглянемо вкрай необхідні операції.

Часто імена підмножин даних (як імена стовпців і рядків в матриці/дата фреймі або назви в списку/векторі) занадто довгі чи не зрозумілі, або вони відсутні. 

```{r}
# Matrix and data frame use the same functions.
print(matrix1)
colnames(matrix1)<-c("exp1","exp2","exp3")
rownames(matrix1)<-c("obj1","obj2")
print(matrix1)
```

>Зауважте, дата фрейми не допускають дублювання імен рядків і стовпців, хоча матриця та список (лише імена) допускають.

```{r}
# List is 1-dimensional, so it does not have columns or rows.
names(list1)
names(list1)<-c("v1","v2")
list1
```

Які модифікації можна виконати з даними? Як додавати або видаляти стовпці чи як додати цілий набір даних до існуючого?

Кожен елемент у даних має свій порядковий номер (індекс). Індекс дозволяє витягти один або кілька конкретних елементів. Індекс завжди береться в **[]**.
> Зверніть увагу, тут ми показуємо приклади на векторі та дата фреймі, щоб заощадити час.
Для інших структур даних знайдіть приклади в Інтернеті.

```{r}
# Get second element in vector.
vector1[2]
```

```{r}
# Get second and third elements in vector.
vector1[2:4]
```

```{r}
# Get first and third element in vector.
vector1[c(1,3)]

```

```{r}
# Instead of writing all needed index, subtract unneeded elements 
# "-" minus before index makes this element to drop from vector.
vector1[-1]
```

```{r}
# Selected element or set of element's can be substituted.
vector1[2]<-3
vector1
```

В 1-вимірних структурах даних це один індекс, а в 2-вимірному - два (по одному для рядків і стовпців).

Зріз дата фрейму подібний до матриці, але має додаткові функції. Знак **$** викликає стовпець за його іменем, замість того, щоб брати ім'я в прямокутні дужки. Зріз списку подібний до дата фрейму, але за допомогою подвійних дужок **[[]]**.

```{r}
# Select one element
df2[1,2]
```

```{r}
# Select whole row
df2[1,]

```

```{r}
# select whole column
df2[,2]
```

```{r}
# Use names instead of indexes
df2[,c("col1","col2")]

```

```{r}
# Substitution
df2[1,"col1"]<-10
df2
```

```{r}
# Get column with $column_name
df2$col1

```

```{r}
# Get second element (in second row) of the column.
df2$col1[2]

```

У великих наборах даних важко вибрати цікаві елементи шляхом перераховування індексів. Натомість ми можемо вибрати елементи за умовою.

Існує багато можливих комбінацій умов. Основними є:
* > "більше ніж" < "менше ніж"
* == "дорівнює"
* >= "більше або дорівнює" <= "менше або дорівнює"
* | "або"
* & "і"
* %in%, якщо елемент або підрядок присутні в списку або рядку

```{r}
# Condition is a logical operation, which outputs logical data. > "bigger then"
vector1>10
```

```{r}
# Function which() selects elements with value="TRUE" and outputs its index.
which(vector1>10)
```

```{r}
# To select element, put condition as index.
vector1[which(vector1>10)]
```

Для дата фреймів умова встановлюється схожим чином.

```{r}
#Select rows in second column with negative elements and more then 10.
# no output, because there is no such number.
df1[which(df1[,2]<0 & df1[,2]>10),2]

```

```{r}
#change the condition
df1[which(df1[,2]<0 | df1[,2]>10),2]
```

І умови можуть стосуватися не тільки цифр, але й інших класів теж.

```{r}
# Convert all numbers in characters.
# sapply() allows to use one function on all elements of data frame. Discussed later.
df3<-sapply(df1,as.character)
df3
```

```{r}
# Select elements with "0" substring.
df3[which("0" %in% df3[,1]),]

```

```{r}
# Select ALL elements with "0" substring.
# grep() search for matches to argument pattern within each element of a character vector.
df3[grep("0",df3[,1]),]
```

Трапляється, що нам потрібно додати деякі дані до наборів даних.

```{r}
#Combine rows of two data frames.
rbind(df2,df2[1,])
```

```{r}
#Combine columns of two data frames.
cbind(df2,df2[,1])
```

Коли дві таблиці мають спільну колонку, їх можна поєднати по ній.

```{r}
#Merge two data frames by common columns.
merge(df2,df2,by="col2")
#The different arguments to merge() allow you to perform natural joins i.e. inner join, left join etc.
```

###Цикли та галуження

Виконання повторюваних перетворень даних або обчислень даних можна оптимізувати за допомогою циклів.
>Коли ви створюєте цикл, R виконує інструкції в циклі задану кількість разів або доки виконується задана умова.

Існує два популярних типи циклів *while* і *for*. Їх загальний синтаксис **функція_циклу(умова){код}**. 
>Цикл for використовується коли кількість ітерацій вже відома. Цикл while використовується, коли кількість ітерацій наперед невідома.

Наприклад, замість написання 20 рядків коду...

```{r}
i<-1
print(i)
i<-i+1
print(i)
i<-i+1
print(i)
#...17 more
```

...цикл скорочує код до 5 рядків...

```{r}
i<-0
while(i<20){
  i<-i+1
  print(i)
}
```

...або цикл *for* до 3 рядків.

```{r}
for(i in 0:19){
  print(i+1)
}
```

Коли ми переглядаємо реальні дані, ми можемо захотіти обробити різні значення різними способами. Дані можна вибрати за однією умовою **if (умова) {код}** або двома **if (умова){код} else {код}** чи більше **if (умова){код} else if (умова){код} else if (){}...**

```{r}
#Indicate add and even numbers.
# paste() concatenate vectors after converting to character.
for(i in 1:20){
  if (i%%2==0){
    print(paste(i,"is even"))
  } else {
    print(paste(i,"is odd"))
  }
}
```

Функції if/else також корисні для завершення циклів, якщо це необхідно.*break*
зупиняє цикл, *next* пропускає код під ним на одну ітерацію.

```{r}
#Select numbers under 10 in 10 itterations.
#runif() return uniformly distributed random numbers.
k<-0
for(i in runif(10,min=0,max=100)){
  if (i<10){
    print(i)
    next
    } else if(k==10){
    print("no number under 10")
    break
  }
  k<-k+1
}


```

###Apply

R має функції, які застосовують (**apply**) одну функцію до даних. Вони корисні для запису циклу в один рядок і виконуються швидше. 
>Найпопулярніші з таких функцій: *apply*, *tapply*,*sapply*, *lapply*. Вони відрізняються структурою вхідних і вихідних даних.

```{r}
# apply(data,dim,function)
#Returns a vector or array or list of values obtained by applying a function to margins of an array or matrix.
apply(matrix1,1,sum)

```

```{r}
# sapply(value_list,function)
# Returns vector or matrix.
#If you want to past a custom function, use syntax: function(input_variable){code}
sapply(0:4,function(a){a+1})
```

###Написання функцій

Написання власних функцій дозволяє виконувати обчислення, які не враховані у існуючих пакетах.
Загальний синтаксис для написання функції такий **назва_функції<-function(аргументи){}**.

Так само, як функції, завантажені з пакетів, власні функції можуть не брати аргументів, брати 1 або більше аргументів, мати аргументи за замовчуванням, **return** вихід або ні.

```{r}
#without arguments
f1<-function(){
  return("hello")
}
```

```{r}
# call function
f1()
```

```{r}
#with argument
f2<-function(name){
  x<-paste("hello",name)
  return(x)
}

```

```{r}
#test
f2("Ivanka")
out2<-f2("Ivanka")
```

```{r}
#with default argument
f3<-function(x,y=10){
  return(x*y)
}

```

```{r}
#pass one argument
f3(5)
```

```{r}
#change second argument
f3(5,3)
```

**Вітаємо!** Тепер ви знаєте необхідний мінімум, щоб мати змогу читати скрипт R.
А за вмінням писати код стоїть практика ;)

###Практика (breakout rooms)

Скористайтеся пакетами...
* cowsay
* fortunes
* beepr
... щоб із кожним викликом функції рандомний aбо конкретний персонаж (cowsay) "проговорював" fortunes і звучав вибраний вами (або рандомний) заключний звук (beepr). Додайте цікаву умову до функції (наприклад, якщо випадає персонаж "mushroom", хай звук буде з теми гри Маріо).

Опціонально, за допомогою пакету **text2speech**, хай fortunes будуть озвучені.

Підказка: зверніть увагу, що за структуру даних видає fortune(). Вам може знадобитися функція str() ;)

```{r}
#reference: https://towardsdatascience.com/make-learning-r-fun-with-these-5-packages-3c3f6ca82c96

fun_fortune<-function(){
  txt<-fortune()$quote
  pers<-names(animals)[sample(1:length(names(animals)), 1)]
  say(txt,pers)
  a<-0:11
  if ("ghost"==pers){
    i<-9
  }else{
    #skip ghost sound
    i<-sample(a[-10], 1, replace=TRUE)
  }
  beep(i)
}
```

###Опціонально: завдання на закріплення

https://carriebrown.github.io/r-novice-gapminder/challenges/

###Опціонально: Додаткові ресурси

Хороші звичкі при написанні коду
https://www.r-bloggers.com/2018/09/r-code-best-practices/

Щоб краще розуміти Renv і R project
https://support.posit.co/hc/en-us/articles/200526207-Using-RStudio-Projects
https://www.appsilon.com/post/renv-how-to-manage-dependencies-in-r

###Вивчені функції

print() unction prints its arguments in console.

getwd() prints the current working directory.

setwd() sets as a working directory given as an argument.

sessionInfo() print version information about R, the OS and attached or loaded packages.

install.packages()

library() load packages to the session.

class() check class of the object.

cat() print two objects side to side.

is.na() check if any element in object is NA.

c() create a vector.

factor() create a factor.

list() create a list.

matrix() create a matrix.

data.frame() create a data frame.

rownames() call raw names of object.

colnames() call column names of object.

names() call elements' names of 1 dimentional object.

which() get indexes of elements in object that follow the condition.

grep() get indexes of elements in object that containe a substring.

cbind() add a column/data frame to another data frame by column

rbind() add a row/data frame to another data frame by row.

merge() merge two data frames by common columns.

paste() print a variable(s) and a string(s) in one string.

apply() returns a vector or array or list of values obtained by applying a function to margins of an array or matrix.

sapply() returns modified by function vector or matrix.
